【裁判字號】    98,台上,599
【裁判日期】    980212
【裁判案由】    強盜等罪
【裁判全文】
最高法院刑事判決              九十八年度台上字第五九九號
上  訴  人  甲○○
            乙○○
            丙○○
上列上訴人等因強盜等罪案件，不服台灣高等法院中華民國九十
七年十一月六日第二審判決（九十六年度上訴字第四七六０號，
起訴案號：台灣板橋地方法院檢察署九十六年度偵字第六六０四
、一００八九、一０六三七、一０八七五、一一二０四、一一四
九三號），提起上訴，本院判決如下：
    主  文
上訴駁回。
    理  由
一、強盜、搶奪部分：
按刑事訴訟法第三百七十七條規定，上訴於第三審法院，非以判
決違背法令為理由，不得為之。是提起第三審上訴，應以原判決
違背法令為理由，係屬法定要件。如果上訴理由書狀並未依據卷
內訴訟資料，具體指摘原判決不適用何種法則或如何適用不當，
或所指摘原判決違法情事，顯與法律規定得為第三審上訴理由之
違法情形，不相適合時，均應認其上訴為違背法律上之程式，予
以駁回。本件上訴人甲○○上訴意旨略稱：(一)、採為判決基礎之
證物應示於被告辨認，如係文書而被告不解其意義者，應告以要
旨，此項程序為公開審判期日所應踐行者，刑事訴訟法第一百六
十四條設有明文。原判決以扣押之「小武士刀一把、柺杖刀一把
、美工刀一支、梅花扳手一支、行動電話四支、油壓剪一支、活
動扳手二支、Ｔ型扳手一支、螺絲起子一支……等」為認定上訴
人犯罪之證據，然原審並未踐行全部證據之提示辨認程序，僅予
上訴人等辨認「部分」證物及提示扣押物清單，證據調查程序不
符規定，有應於審判期日調查之證據未予調查之當然違背法令。
(二)、刑事審判基於憲法正當法律程序原則，對於犯罪事實之認定
，採證據裁判及自由任意性等原則，刑事訴訟法據以規定嚴格證
明法則，必須具證據能力之證據經合法調查，使法院形成該等證
據已呈證明被告犯罪之確定心證，始能判決被告有罪，且為避免
過分偏重自白，有害於真實發見及人權保障，並規定「被告自白
，不得作為有罪判決之唯一證據」，仍須調查其他必要之證據，
以查其是否與事實相符，況法院為發見真實，得依職權調查證據
，但於公平正義之維護或對被告之利益有重大關係事項，法院應
依職權調查之，刑事訴訟法第一百六十三條第二項定有明文。甲
○○在原審準備程序庭明確提出聲請調查被害人（證人）出庭作
證，原審未予置理，竟在未釐清事實真相之前，即據甲○○之自
白為其判斷基礎，而遽行判決，有判決理由不備及應於審判期日
調查之證據未予調查之當然違背法令。(三)、證人李蘇秀華、李心
豔，對於甲○○有無持械，是否致其無法抗拒以及究竟犯罪所得
多寡各節，供述前後不一，顯有矛盾。原審未予究明實情，遽認
定甲○○成立強盜罪，有於「審判期日應調查之證據而未予調查
」之違誤外，更涉有判決理由不備及裁判未依證據法則之違法。
上訴人乙○○上訴理由略稱：原判決附表一編號第11、12部分，
乙○○均於車中沈睡，並未參與犯行，第12案部分，乙○○雖同
行，但無參與強盜被害人李心豔之背包，應不負共同正犯罪責；
第20、21部分，業經證人徐月真、簡麗雪證明乙○○並非實行犯
行之人，第20案，乙○○並未攜帶兇器；第13至第19部分所載，
由甲○○駕車搭載乙○○、丙○○，由後座之丙○○持扣案之柺
杖刀刀鞘伸出車外，及第19案乙○○持扣案之小武士刀伸出車外
云云等情，亦與實情不符。原審未詳加審訊，亦有應於審判期日
調查之證據而未予調查之違誤。上訴人丙○○上訴理由略稱：(一)
、刑事訴訟法第一百五十六條第二項規定，被告或共犯之自白，
不得作為有罪判決之唯一證據，仍應調查其他必要之證據，以察
是否與事實相符。丙○○雖曾自白涉及此案，然丙○○涉案多起
，犯案累累，記憶能否正確非無可疑，況被害人劉素珍已明確證
述，僅看到兩名歹徒，並沒看到丙○○，已明確排除丙○○參與
該部分犯行之可能。乃原審仍逕以丙○○之自白為論罪之基礎，
顯有違誤。(二)、原判決附表一編號第12、14、19被害人李心豔、
陳彥筑、劉素珍部分，被害人等供詞先後不一，何以同一事實，
陳述情節會有如此大差別？是否因警員誘導訊問？尤其第二次訊
問時，直接以強盜罪問案，是否警員誘導訊問？原審未予細究，
顯有違誤。(三)、強盜罪之強暴、脅迫，以客觀上對於人之身體及
自由確有侵害行為為必要，若犯人並未實施此項行為，僅因他人
主觀上之畏懼，不敢出面抵抗，任其取物以去者，尚不能謂與強
盜罪之要件相符。惟原審亦未予詳細審認，顯有判決不備理由之
違背法令等語。
惟查：(一)、現行刑事訴訟法採直接審理主義，證物以「實物提示
」為原則，同法第一百六十四條第一項明定「審判長應將證物提
示當事人、代理人、辯護人或輔佐人，使其辨認」，即原則上物
證必須透過調查證據程序以實物顯現於審判庭，使當事人、代理
人、辯護人或輔佐人辨認，始得採為判決之基礎。惟此「實物提
示」原則僅於「證物之同一性」有所爭議時，始有適用；反之，
證物之同一性如無爭議者，以其他替代實物之證據型態提示於審
判庭，則非法律所不許。司法警察依同法第四十三條之一準用第
四十二條製作之扣押物名目，性質上乃筆錄之一部分，如當事人
、代理人、辯護人或輔佐人對於扣押物之同一性並無爭議，換言
之，扣押物並無栽贓、偽造或變造情形時，其以書證之型態踐行
審判期日之調查證據程序，由審判長依據同法第一百六十五條規
定，向當事人、代理人、辯護人或輔佐人踐行「宣讀或告以要旨
」，則不得指為證據未經合法調查。原判決以扣押之「小武士刀
一把、柺杖刀一把、美工刀一支、梅花扳手一支、行動電話四支
、油壓剪一支、活動扳手二支、Ｔ型扳手一支、螺絲起子一支…
…等」，係經司法警察查獲之證物，依法製作扣押物名目，扣押
之物與扣押名目所記載之物，當事人或辯護人對於兩者之同一性
並無爭議，原審除部分提示實物之外，以書證型態踐行審判期日
之調查證據程序，揆之前開法條闡釋，於法並無不合，上訴意旨
據以指摘原審調查證據程序違法，容有誤解。(二)、本件強盜、搶
奪等事實，業據甲○○、丙○○、乙○○於第一審審判中坦承不
諱，核與證人即甲○○之兄陳敏政、告訴代理人即證人謝有志、
告訴人即證人游秀峰、賴美枝、李玉美、江美雲、曾佳玲、丁○
○、陳文德、鍾仙妮、林李魚麗、李心艷、李蘇秀華、陳彥筑、
曹慧菁、塗麗珠、劉素珍、徐月真、簡麗雪、莊林玉女等人於警
詢及偵查中證述相符，並有台北縣政府警察局淡水分局受理各類
案件紀錄表及刑事案件報案三聯單、台北縣政府警察局受理刑事
案件報案三聯單、贓物認領保管單、勘查採證同意書、現場勘查
紀錄表、照片、內政部警政署刑事警察局鑑驗書、基隆市警察局
車牌遺失證明單、台灣台北看守所病歷單及診斷證明書可資佐證
。原判決據以認定上訴人等犯罪，並非無據。甲○○、丙○○上
訴意旨所指原判決單憑唯一自白作為論罪依據云云，誠屬誤會。
又甲○○、乙○○、丙○○等上訴意旨對於前開其他證據審認之
疑義，重為事實之爭辯，核非適法之上訴第三審理由。(三)、證人
之陳述縱有部分前後不符，究竟何者為可採，事實審法院本得依
其自由心證予以斟酌，究竟如何採認，本屬其職權之行使，若不
違背經驗法則及論理法則，即不得指為違法。乙○○、丙○○上
訴意旨關於李心豔、陳彥筑、劉素珍前後證詞採認之質疑，並未
指出原判決有何違背經驗法則及論理法則之處，洵非有據。至於
丙○○上訴意旨關於李心豔、陳彥筑、劉素珍在警詢時詢問，疑
似誘導詢問一節，經查李心豔、陳彥筑、劉素珍所為陳述，核有
事證或物證為佐，真實性應無疑慮，上訴意旨所指詢問方法，即
不生影響事實認定，亦不足作為適法上訴第三審之理由。(四)、綜
上，甲○○、乙○○、丙○○等以上上訴意旨，均與法律規定得
為第三審上訴理由之違法情形不相適合，衡以前開說明，其等上
訴均為違背法律上之程式，應予駁回。
二、竊盜、傷害部分：
按刑事訴訟法第三百七十六條所列各罪之案件，經第二審判決者
，不得上訴於第三審法院，為該法條所明定。本件原審論上訴人
等竊盜、傷害部分，核屬刑事訴訟法第三百七十六條第一、二款
之案件。依首開說明，既經第二審判決，自不得上訴於第三審法
院，上訴人等猶提起上訴，顯為法所不許，應予駁回。
據上論結，應依刑事訴訟法第三百九十五條前段，判決如主文。
中    華    民    國  九十八  年    二    月   十二   日
                      最高法院刑事第五庭
                          審判長法官  陳  正  庸
                                法官  賴  忠  星
                                法官  林  秀  夫
                                法官  宋      祺
                                法官  陳  祐  治
      本件正本證明與原本無異
                                      書  記  官
中    華    民    國  九十八  年    二    月   二十   日
                                                      Ｅ


司法院資訊處製作；財團法人民間司法改革基金會備份。
